ACORDAO-COMPLETO-2512613

ACÓRDÃO 1014/2022 ATA 4/2022 - PRIMEIRA CÂMARA

VISTOS, relatados e discutidos estes autos de processo de aposentadoria, em fase de monitoramento,
ACORDAM os Ministros do Tribunal de Contas da União, diante das razões expostas pelo relator e com fundamento na Constituição Federal, art. 71, III e IX, na Lei 8443/1992, arts. 1º, V, e 39, II, e no Regimento Interno deste Tribunal, art. 243, em:
9.1. considerar parcialmente cumprido o item 9.3 do Acórdão 9033/2017-TCU-Primeira Câmara;
9.2. fixar o prazo de quinze dias, a contar da notificação, para que a entidade cadastre no sistema e-Pessoal novo ato de pensão civil em substituição àquele considerado ilegal pelo Acórdão 9033/2017-TCU-Primeira Câmara, o qual mencionava a rubrica URP de 26,05%.

Pessoal. Pensão civil. Monitoramento de determinações.

Primeira Câmara

Universidade Federal do Rio de Janeiro.

3. Interessados/Responsáveis:
3.1. Interessados: Erick Espindola (XXX.781.917-XX); Maria das Gracas Rocha Espindola (XXX.697.447-XX).
3.2. Denise Pires de Carvalho (Reitora)

13.1. Ministros presentes: Walton Alencar Rodrigues (Presidente), Vital do Rêgo e Jorge Oliveira.
13.2. Ministro-Substituto convocado: Augusto Sherman Cavalcanti (Relator).

AUGUSTO SHERMAN

Adoto como relatório a bem-lançada instrução a cargo da Secretaria de Fiscalização de Integridade de Atos e Pagamentos de Pessoal e de Benefícios Sociais (Sefip) , à qual manifestou sua anuência o representante do Ministério Público junto ao Tribunal de Contas da União (MPTCU) :
"INTRODUÇÃO
1.	Trata-se de monitoramento do Acórdão 9033/2017-TCU-Primeira Câmara, de relatoria do Ministro Benjamin Zymler (peça 23) , que considerou ilegal o ato de concessão de pensão civil aos interessados acima elencados, em razão da inclusão de parcela judicial irregular, concedida a título de plano econômico, na base de cálculo dos proventos (URP - 26,05%) . Destaca-se que a Sra. Maria das Graças Rocha Espíndola já havia falecido em 2007, restando apenas o filho inválido pensionista. No âmbito da deliberação, foram feitas as seguintes determinações:
9.1. considerar ilegal a pensão instituída por Waldir Carneiro Espíndola em favor de Maria das Graças Rocha Espíndola e Erick Espíndola e negar registro ao respectivo ato; 
9.2. dispensar a devolução dos valores indevidamente recebidos de boa-fé, nos termos do Enunciado 106 da Súmula de Jurisprudência deste Tribunal; 
9.3. determinar à Universidade Federal do Rio de Janeiro que: 
9.3.1. dê ciência desta decisão ao curador de Erick Espíndola no prazo de quinze dias e faça juntar a estes autos o comprovante de notificação nos quinze dias subsequentes; 
9.3.2. suspenda os pagamentos efetuados com base no ato ora impugnado no prazo de trinta dias, sob pena de responsabilidade solidária da autoridade administrativa omissa; 
9.3.3. emita, no prazo de trinta dias, novo ato de concessão livre da irregularidade ora apontada; 
9.4. determinar à Secretaria de Fiscalização de Pessoal que acompanhe o cumprimento das determinações contidas no subitem 9.3.
HISTÓRICO
2.	A instrução anterior (peça 33) concluiu que:
Com base nas informações extraídas dos sistemas Siape/Sigepe e e-Pessoal, considera-se que as determinações constantes do Acórdão 9033/2017-TCU-Primeira Câmara foram parcialmente cumpridas pela Universidade Federal do Rio de Janeiro, tornando-se necessário, diligenciar essa jurisdicionada para que informe sobre o envio de novo ato de concessão de pensão civil em favor do pensionista, livre das irregularidades apontadas. 
3.	Foi realizada a diligência proposta, mediante o ofício da peça 35 encaminhado à Reitora da Universidade Federal do Rio de Janeiro. 
4.	No expediente da peça 37, a UJ assim se dirigiu ao Ministro-Relator:
1. De ordem da Magnífica Reitora, Prof.ª Denise Pires, venho por meio do presente expediente informar que este Gabinete está diligenciando junto à Pró-Reitoria de Pessoal, responsável pelo atendimento às determinações exaradas no âmbito do processo em referência, a fim de obter as informações necessárias à resposta que satisfatoriamente atenda ao requisitado Ofício 51215/2020-TCU/Seproc; entretanto, lamentavelmente, não será possível o cumprimento da demanda no tempo determinado, razão pela qual solicito a prorrogação do prazo inicial para resposta. 2. Apresentando cordiais cumprimentos, assevero que, tão logo seja reunida toda a documentação necessária ao atendimento da demanda em questão, essa será imediatamente encaminhada a Vossa Excelência.
5.	A prorrogação solicitada foi deferida nos termos do despacho da Seproc (peça 38) que tem o seguinte conteúdo:
Fica prorrogado o prazo solicitado por meio da peça 37 do processo acima, conforme resumo adiante. Ofício nº Ofício 51215/2020 Responsável/interessado: Universidade Federal do Rio de Janeiro. Primeira solicitação de prorrogação? Sim. Data da ciência: 23/09/2020. Data inicial para apresentação da resposta: 23/10/2020. Data final, após a prorrogação: 22/11/2020 Justificativa: Os motivos apresentados pelo requerente são justos para a concessão da prorrogação. Fundamentos legais: Delegação do Relator BENJAMIN ZYMLER, Portaria nº .: 1/2019 e subdelegação da Secretaria de Gestão de Processos - Seproc, nos termos do art. 2º, II, da Portaria-Seproc nº 1/2020. Por fim, esclarece-se que, nos termos do parágrafo único do artigo 183 do Regimento Interno do Tribunal de Contas da União, a prorrogação de prazo, quando cabível, conta-se a partir do término do prazo inicialmente concedido e independe de notificação da parte.
6.	Por fim, no despacho de conclusão das comunicações processuais de 18/12/2020 (peça 39) , a Seproc informa que não houve resposta ao ofício do TCU, que teve a devida ciência por meio da Plataforma Conecta-TCU (peça 36) .
EXAME TÉCNICO
7.	Consulta ao sistema e-Pessoal, nesta data, conforme print da tela abaixo, demonstra que a situação informada na instrução anterior e comprovada na peça 31, não se alterou, ou seja, não houve o envio do novo ato em favor do pensionista.

8.	Com efeito, vencido o prazo e sem nenhuma justificativa, a gestora responsável, Reitora da UFRJ, Denise Pires de Carvalho (CPF XXX.998.487-XX) , não apresentou resposta à diligência do TCU. 
9. 	Quanto ao descumprimento de diligências desta Corte de Contas, os seguintes normativos são aplicáveis (grifado) : 
	Lei 8.443/1992 - Art. 58:
O Tribunal poderá aplicar multa (...) aos responsáveis por: (...) IV - não atendimento, no prazo fixado, sem causa justificada, a diligência do Relator ou a decisão do Tribunal.
	Regimento Interno do TCU - Art. 268:
O Tribunal poderá aplicar multa, nos termos do caput do art. 58 da Lei nº 8.443, de 1992, atualizada na forma prescrita no § 1º deste artigo, aos responsáveis por contas e atos adiante indicados, observada a seguinte gradação: (...) IV - descumprimento, no prazo fixado, sem causa justificada, à diligência determinada pelo relator, no valor compreendido entre cinco e cinquenta por cento do montante a que se refere o caput; (...) § 3º A multa aplicada com fundamento nos incisos IV, V, VI, VII ou VIII prescinde de prévia audiência dos responsáveis, desde que a possibilidade de sua aplicação conste da comunicação do despacho ou da decisão descumprida ou do ofício de apresentação da equipe de fiscalização.
10. 	Observa-se que, no ofício de diligência da peça 35 constou alerta quanto à possibilidade de aplicação da multa prevista no art. 58, inciso IV, da Lei 8.443/1992, no caso de não atendimento à diligência no prazo fixado, sem causa justificada.
11. 	Desse modo, como a gestora responsável, então Reitora da UFRJ Denise Pires de Carvalho, não encaminhou as informações solicitadas, sem causa justificada, a despeito de ter sido devidamente cientificada, conforme evidencia o termo de ciência de comunicação (peça 36) , vê-se, pois, que foi materializada a previsão legal de se lhe propor aplicação de multa, nos termos do art. 58, inciso IV, da Lei 8.443/1992, sem a necessidade de oitiva prévia, uma vez que a possibilidade de cominação de tal sanção foi alertada.
12.	Por oportuno, ressalte-se que tal solução já foi adotada pelo Tribunal em situações afins, ex-vi dos Acórdão 13948/2020-TCU-Segunda Câmara, da relatoria da Ministra Ana Arraes, e 11.483/2019 - TCU - 1ª Câmara, da relatoria do Ministro Walton Alencar Rodrigues.
13.	Quanto ao saneamento dos autos, dever ser reiterado, na forma de determinação, o ofício de diligência, ante a manutenção da pertinência das razões que o justificou. 
14.	Por oportuno, cabe destacar que a proposição de determinação está consentânea com as orientações recentemente estabelecidas pelo TCU na Portaria Segegex 9, de 14/05/2020, que 'Disciplina, no âmbito da Secretaria-Geral de Controle Externo, a proposição das deliberações previstas na Resolução TCU nº 315, de 22 de abril de 2020'. Nesta portaria da Segecex, há orientação de que a determinação seja justificada por caracterização da situação como irregular, sendo, necessário impor medidas concretas e imediatas para prevenir ou corrigir a irregularidade, ou desfazer seus efeitos. E, além disso, que a finalidade da determinação seja essencialmente corretiva, como regra voltada a interromper uma irregularidade em curso ou a remover seus efeitos. Por corolário lógico, tais situações descritas no normativo da Segecex se amoldam ao caso aqui tratado.
CONCLUSÃO
15.	Assim sendo, considera-se que o processo não se encontra pronto para ser arquivado, devendo ser feita determinação à UJ, com aplicação imediata de multa à gestora responsável, conforme acima proposto e justificado.
PROPOSTA DE ENCAMINHAMENTO
16.	Pelo exposto, propõe-se o envio dos autos ao Gabinete do Ministro Benjamin Zymler com as seguintes propostas:
16.1. 	com fundamento no art. 4º, inciso I, da Resolução-TCU 315/2020, determinar à Universidade Federal do Rio de Janeiro - UFRJ que, no prazo de 15 (quinze) dias, adote a seguinte medida cujo cumprimento será verificado pelo TCU no âmbito destes autos:
16.1.1. 	informe sobre o envio de novo ato de concessão de pensão civil em favor de Erick Espíndola (CPF XXX.781.917-XX) , pensionista de Waldir Carneiro Espindola (CPF 045.180. 637-91) , livre das irregularidades apontadas pelo Acórdão 9033/2017-TCU-Primeira Câmara;16.2. 	com fundamento no art. 268, inciso IV, § 3º do Regimento Interno do TCU, aplicar a Denise Pires de Carvalho (CPF XXX.998.487-XX) multa em razão do descumprimento, sem causa justificada, à diligência do Tribunal."
É o relatório.

não há.

Procurador Júlio Marcelo de Oliveira.

PESSOAL. PENSÃO CIVIL. NEGATIVA DE REGISTRO EM VIRTUDE DA INCLUSÃO DA URP DE 26.05% NO CÁLCULO DOS PROVENTOS. MONITORAMENTO. CORREÇÃO DOS PAGAMENTOS. AUSÊNCIA DE EMISSÃO DE NOVO ATO. DETERMINAÇÃO.

PENSÃO CIVIL (PCIV)

Secretaria de Fiscalização de Integridade de Atos e Pagamentos de Pessoal e de Benefícios Sociais (Sefip).

Atuo nestes autos com fundamento no art. 27-A da Resolução-TCU 175/2005, tendo em vista ter sido designado, por meio da Portaria-TCU 9-SEAE, de 22/2/2022, substituto do eminente Ministro Benjamin Zymler.
2. 	Trata-se de processo de pensão civil, em fase de monitoramento.
3. Por meio do Acórdão 9033/2017-TCU-Primeira Câmara, a concessão de pensão civil aos beneficiários do Assistente em Administração Waldir Carneiro Espíndola (Erick Espindola ¿ filho inválido ¿ e Maria das Graças Rocha Espindola ¿ viúva) , servidor da Universidade Federal do Rio de Janeiro (UFRJ) , foi considerada ilegal em razão da inclusão, nos proventos, de vantagem alusiva à URP de 26,05%.
4. Essa vantagem foi devidamente excluída, mas não houve emissão de novo ato concessório, como determinado no subitem 9.3.3 do acórdão. 
5. A unidade técnica realizou diligência junto ao responsável máximo da entidade (Ofício 51.215/2020/Seproc, pç. 35) , para que a entidade informasse a este Tribunal sobre as providências adotadas para a emissão de novo ato concessório de pensão civil.
6. Em resposta, foi encaminhado o Ofício 23.079.731/2020, subscrito pelo Coordenador de Relações Institucionais Luiz Claudio Moreira Gomes, de seguinte teor:
"1. De ordem da Magnífica Reitora, Prof.ª Denise Pires, venho por meio do presente expediente informar que este Gabinete está diligenciando junto à Pró-reitoria de Pessoal, responsável pelo atendimento às determinações exaradas no âmbito do processo em referência, a fim de obter as informações necessárias à resposta que satisfatoriamente atenda ao requisitado Ofício 51215/2020-TCU/Seproc; entretanto, lamentavelmente, não será possível o cumprimento da demanda no tempo determinado, razão pela qual solicito a prorrogação do prazo inicial para resposta. 
2. Apresentando cordiais cumprimentos, assevero que, tão logo seja reunida toda a documentação necessária ao atendimento da demanda em questão, essa será imediatamente encaminhada a Vossa Excelência."
7. A Secretaria de Gestão de Procesos (Seproc) autorizou, à pç. 38, a prorrogação de prazo por trinta dias (até 22/11/2020) .
8. A Sefip, em instrução de pç. 42, propôs a aplicação de multa por descumprimento de diligência.
9. Data maxima venia, dissinto da proposta de aplicação de multa à dirigente máxima da entidade em virtude de possível descumprimento de diligência.
10. A responsabilidade operacional pelo cadastramento do ato de pensão civil é da Pró-Reitoria de Pessoal (PR-4) , que, inclusive, recebeu ofícios de diligência no mesmo sentido (pçs. 26 e 28, Ofícios 5.319/2017/Sefip e 37/2018/Sefip) .
11. Em que pese eventual desorganização administrativa no âmbito da reitoria da UFRJ, não verifico, na espécie, comportamento tendente a não dar cumprimento às deliberações desta Corte, haja vista que houve supressão dos pagamentos irregulares, de modo que o Acórdão 9033/2017-TCU-Primeira Câmara foi parcialmente atendido.
12. Caso esta Corte optasse por aplicar multa pelo descumprimento de diligência, certamente o Pró-Reitor de Pessoal, responsável operacional por dar cumprimento à determinação de emissão de novo ato concessório contida na deliberação ora em monitoramento, deveria ser igualmente apenado.
13. Contudo, reconhecendo que o período pandêmico dos últimos meses possa ter afetado a rotina administrativa da instituição, entendo que o melhor encaminhamento é a reiteração da determinação contida no subitem 9.3.3 do Acórdão 9033/2017-TCU-Primeira Câmara.

Diante do exposto, VOTO por que o Tribunal adote a deliberação que ora submeto a este colegiado.
 
TCU, Sala das Sessões, em 22 de fevereiro de 2022.
AUGUSTO SHERMAN CAVALCANTI
Relator